【裁判字號】    98,訴,470
【裁判日期】    981229
【裁判案由】    拆屋還地
【裁判全文】
臺灣臺中地方法院民事判決               98年度訴字第470號
原      告  臺中縣警察局
法定代理人  丙○○
訴訟代理人  廖志祥律師
複代理人    庚○○
被      告  子○○
            癸○○
            己○○
            戊○○
            丁○○
            壬○○○
            乙○○
            甲○○
上列當事人間請求拆屋還地事件，本院於民國98年12月10日言詞
辯論終結，判決如下：
    主    文
被告己○○、戊○○、丁○○、壬○○○、乙○○及甲○○應將
坐落台中縣東勢鎮○○段六一地號土地上如附圖所示61-A009 部
分上磚造建物（面積五四‧三五平方公尺）及61-A008部分上木
造建物（面積七一‧三二平方公尺）即門牌號碼均為台中縣東勢
鎮○○○街一０八號均拆除，將上開部分之土地交還原告。
被告子○○、癸○○應將第一項所示之土地交還原告。
被告乙○○、甲○○應自民國九十八年十一月十七日起至第一項
所示建物拆除後，並將第一項所示之土地返還原告之日止，按月
給付原告新台幣柒佰柒拾伍元。
訴訟費用由被告負擔。
    事實及理由
甲、程序事項：被告經合法通知，未於最後言詞辯論期日到場，
    核無民事訴訟法第386條各款所列情形，爰依原告之聲請，
    由其一造辯論而為判決。
乙、實體事項
壹、原告主張：
一、坐落台中縣東勢鎮○○段61地號土地（下稱系爭土地）乃台
    中縣所有，由原告擔任管理人，而該土地業經台中縣政府會
    議決議列為騰空標售範圍，惟經原告下轄東勢分局訪查被告
    己○○發現，坐落該土地上未辦保存登記之系爭建物為其父
    陳永南生前所有，並交付被告子○○、癸○○使用迄今，因
    系爭建物並未辦理保存登記且非原告經管之財產，是原告雖
    持有陳永南之部分繼承人即被告己○○、壬○○○書立之拋
    棄證明書，而同為陳永南繼承人即被告戊○○、丁○○於本
    案起訴後亦表示願意配合拆屋還地，然因其他繼承人即被告
    乙○○及甲○○並未確認其等意願，且本案拆屋還地乃固有
    必要共同訴訟，故仍應一併提起本件拆屋還地之訴。又被告
    己○○曾主動告知原告即臺中縣警察局後勤課承辦本案之人
    員辛○○該木造部分建物係訴外人陳永南生前向配銷所承購
    ，故系爭木造建物雖非由訴外人陳永南生前所建，然亦係由
    陳永南生前向配銷所購買而取得事實上之處分權。另參酌本
    院於98年6月24日至現場勘驗時，筆錄記載系爭建物區分為
    磚造及木造兩部分，惟兩者緊鄰且只有磚造部分有獨立之出
    入口，已附合成一個建物等情以觀，系爭建物其中磚造部分
    顯然已成為原木造建物之重要成分，而應由原建物之所有人
    即訴外人陳永南取得該增建部分之所有權，有最高法院85年
    度台上字第807號判決可資參照。從而，系爭建物不論木造
    或磚造部分，均為陳永南之繼承人即被告己○○、戊○○、
    丁○○、壬○○○、乙○○及甲○○繼承所有，而應由前開
    人員拆除後，將占用土地返還原告。又系爭建物目前既然仍
    由被告子○○、癸○○以堆置物品之方式占用，自應併於被
    告己○○、戊○○、丁○○、壬○○○、乙○○及甲○○拆
    除系爭建物後，同將無權占用之土地返還原告。
二、又無權占有他人之不動產，可能獲得相當於租金之利益，為
    社會通常之觀念，其依不當得利之法則請求返還不當得利，
    以無法律上原因而受利益，致他人受損害為要件，故得請求
    返還之範圍，固應以對方所受之利益為度，非以請求人所受
    損害若干為準，惟於審酌對方所受之利益時，未嘗不可據為
    計算不當得利之標準，而城市地方房屋之租金，以不超過土
    地及其建築物申報總價年息10％為限，土地法第97條第1項
    有明文規定。是此項房屋租金應受年息10％之限制者，需以
    土地及其建築物兩者之申報總額為其計算標準，有最高法院
    41 年度台上字第810號判決參照。而土地法第97條所謂土地
    價額應依法定地價定之；土地所有權人依土地法所申報之地
    價為法定地價，土地法施行法第25條、土地法第148條分別
    定有明文。再按舉辦規定地價或重新規定地價時，土地所有
    權人未於公告期間申報地價者，以公告地價80％為其申報地
    價，平均地權條例第16條定有明文。故系爭遭無權占用之土
    地申報地價每平方公尺為7,400元，其中系爭建物關於木造
    建物部分占用面積為71.32平方公尺，磚造部分占用面積為
    54.35平方公尺，合計125.67平方公尺，故系爭遭占用土地
    之價值應為929,958元【計算方式：7,400×125.67=929,
    958】，再以系爭建物鄰近商業繁榮之豐勢路僅20至30公尺
    ，與東勢鎮公所、東勢分局相隔約10公尺，參酌前揭最高法
    院判決暨土地法第105條準用土地法第97條對於租用基地建
    築房屋年租金不超過土地價值10％限制之規定，故以5％計
    算為適當。另上開建物為被告己○○、戊○○、丁○○、壬○○○繼承，被告乙○○及甲○○再轉繼承，依據民法第
    1144條第1款規定，被告乙○○及甲○○對於遺產之應繼分
    為五分之一，故對於上開建物之事實上處分權亦應為五分之
    一，其無權占用上開土地所獲得相當於租金之不當得利，爰
    請求被告乙○○及甲○○二人自民事變更訴之聲明暨辯論狀
    送達之翌日起至拆屋還地完成之日起，每月給付無權占用系
    爭土地所獲得相當於租金之不當得利五分之一即775元【計
    算方式：929,958×5/100×1/12×1/5＝775（元以下四捨五
    入）】予原告。
三、並聲明：（1）被告己○○、戊○○、丁○○、壬○○○、
    乙○○及甲○○應將系爭土地上如附圖（即台中縣東勢地政
    事務所98年6月24日土地複丈成果圖）所示61-A009部分上磚
    造建物（面積54.35平方公尺）及61-A008部分上木造建物（
    面積71.32平方公尺）即門牌號碼均為台中縣東勢鎮○○○
    街108號（下稱系爭建物）均拆除將上開部分之土地交還原
    告。（2）被告子○○、癸○○應將上開土地交還原告。（3
    ）被告乙○○及甲○○應自民事變更訴之聲明暨辯論狀送達
    至被告乙○○、被告甲○○中最後一人之翌日起至上開建物
    拆除後，並將上開部分之土地返還原告之日止，按月給付原
    告775元。
貳、被告均未於言詞辯論期日到場，亦未提出書狀作何聲明或陳
    述。
參、本院之判斷：
一、系爭土地所有權人為台中縣，管理者為原告之事實，業據原
    告提出系爭土地之土地登記謄本為證。按國有財產撥給各地
    國家機關使用者，名義上雖仍為國有，實際上即為使用機關
    行使所有人之權利，故實務上對於是類財產向准由管領機關
    起訴，代國家主張所有權人之權利（最高法院51年台上字第
    2680號判例參照）。本件原告既為系爭土地之管理機關，依
    上說明，其自得代國家主張所有權人之權利，核先敘明。
二、按當事人對於他造主張之事實，於言詞辯論時不爭執者，視
    同自認；當事人對於他造主張之事實，已於相當時期受合法
    之通知，而於言詞辯論期日不到場，亦未提出準備書狀爭執
    者，亦同，民事訴訟法第280條第1項、第3項分別定有明文
    。本件原告主張之前開事實，業據原告提出土地登記簿謄本
    、95年5月12日催告函、戶籍謄本、繼承系統表及拋棄證明
    書等件為證，且經本院會同臺中縣東勢地政事務所測量人員
    至現場勘驗，製有勘驗筆錄、現場照片及臺中縣東勢地政事
    務所函送之複丈成果圖附卷可憑。被告己○○、戊○○、丁○○、壬○○○、乙○○、甲○○經本院於相當時期合法通
    知，於言詞辯論期日不到場，亦未提出準備書狀爭執，依前
    開法律規定，應視同自認原告主張之前開事實；至被告子○○、癸○○經合法通知，亦未於言詞辯論期日到庭，或提出
    書狀作何爭執，依本院前開調查證據之結果，原告主張之前
    開事實堪認為真實。
三、另按違章建築之讓與，雖因不能為移轉登記而不能為不動產
    所有權之讓與，但受讓人與讓與人間如無相反之約定，應認
    為讓與人已將該違章建築之事實上處分權讓與受讓人。又房
    屋之拆除為一種事實上之處分行為，須有事實上之處分權者
    ，始有拆除之權限。再動產因附合而為不動產之重要成分者
    ，不動產所有人取得動產所有權，民法第811條亦有明文規
    定，故主建物附加之增建物如無獨立出入口，不能為獨立使
    用者，應屬主建物之附屬物而為主建物之一部分（最高法院
    86 年度台上字第2272號、92年度台抗字第338號判決意旨參
    照）。查被告己○○於本院勘驗現場時自承：系爭建物木造
    部分係由訴外人陳永南所購得，其後增建之磚造部分則係由
    被告子○○、癸○○之母親及祖母所為等情，核與證人即臺
    中縣警察局後勤課人員辛○○於本院審理時具結證稱：「（
    你是否知道坐落東勢鎮○○段61地號土地上磚造及木造建物
    之所有權人或事實上處分權人？）是去年我們有去看這間建
    物，陳永南的兒子己○○說建物是陳永南向當時的配銷所承
    買，有出具陳永南當時買賣契約書的紙本給我看。」等語大
    致相符，自堪採信。足見系爭建物木造部分已由訴外人陳永
    南向他人購得而取得事實上之處分權。又系爭建物木造及磚
    造部分緊鄰且僅共有一出入口，亦經本院至現場勘驗屬實，
    有勘驗筆錄1紙及照片8張附卷可佐，則該嗣後增建之磚造部
    分在經濟上既無從獨立使用，顯已附合而成為原木造建物之
    一部份，故系爭建物（包含木造及磚造部分）顯已由訴外人
    陳永南取得事實上處分權。又被告己○○、戊○○、丁○○
    、壬○○○、乙○○、甲○○為訴外人陳永南之繼承人，因
    繼承而取得系爭建物之事實上處分權，是原告請求被告己○○、戊○○、丁○○、壬○○○、乙○○、甲○○應將系爭
    建物拆除後將系爭土地返還原告，另請求被告子○○、癸○○應將系爭土地返還原告，尚非無據。
四、又按無法律上原因而受利益，致他人受損害者，應返還其利
    益。雖有法律上原因，而其後已不存在者，亦同，民法第
    179 條定有明文。依此規定，不當得利之請求權人得請求之
    範圍，應以對方所受之利益為度。而無權占有他人房屋，可
    能獲得相當於租金之利益，為社會通常之觀念（最高法院61
    年台上字第1695號判例參照）。本件被告乙○○、甲○○無
    權占用系爭土地如附圖所示61-A009、61-A008部分之土地，
    致原告無法使用收益，則依社會通常觀念，被告獲有相當於
    租金之不當得利，並因此致原告受有無法使用收益該土地之
    損害，原告自得本於不當得利之法律關係代國家請求返還相
    當於租金之不當得利。次按建築房屋之基地租金，依土地法
    第105條準用同法第97條規定，以不超過該土地申報價額年
    息百分之10為限，而該條所謂土地價額，依土地法施行法第
    25條規定，係指法定地價而言，又法定地價，依土地法第
    148條規定，係指土地所有權人依土地法所申報之地價，在
    平均地權條例施行區域，當係指土地所有權人於地政機關舉
    辦規定地價或重新規定地價之時，於公告申報地價期間內自
    行申報之地價而言，未於該期間內申報者，依平均地權條例
    第16條規定，應以公告地價之百分之80為其申報地價。土地
    法第105條準用同法第97條第1項關於基地計收租金之規定，
    於請求返還相當於租金利益之事件，當亦可據為計算利益之
    標準（最高法院49年台上字第1230號判例、87年度台上字第
    2996號判決意旨參照）。又計算相當於租金之利益，除應以
    不動產之價值為基礎外、尚須斟酌不動產所處位置、工商繁
    榮情形，利用基地之經濟價值及所受利益等項，並與鄰地租
    金相比較，以為決定（最高法院88年度台上字第1894號判決
    意旨參照）。查被告所占有之土地，位於臺中縣東勢鎮○○○街旁，離豐勢路僅20至30公尺，與東勢鎮公所相隔約10
    公尺，另豐勢路二旁商店林立等情，業據本院勘驗現場屬實
    ，有本院勘驗筆錄1紙及照片15張附卷可稽，本院審酌該土
    地之坐落位置、工商繁榮程度、可得利用之經濟價值等情事
    ，認被告應返還之利益，以土地申報總價額年息百分之五計
    算為適當。而系爭土地96年1月之申報地價為每平方公尺
    7,400 元，此有原告提出之土地謄本1件可稽。又被告乙○○、甲○○就系爭建物擁有事實上處分權之部分為5分之1，
    依此計算，原告請求被告乙○○、甲○○自起訴狀繕本送達
    翌日即98年3月13日起至拆屋還地完成之日止，按月給付原
    告775 元｛7,400×125.67（71.32＋54.35＝125.67）×5%
    ×1/5÷12＝775，元以下4捨5入｝，為有理由。
五、綜上所述，原告本於民法第767條及第179條之法律關係，請
    求被告己○○、戊○○、丁○○、壬○○○、乙○○及甲○○應將系爭土地上之系爭建物拆除將土地交還原告；被告子
    ○○、癸○○應將系爭土地交還原告；被告乙○○及甲○○
    應自民事變更訴之聲明暨辯論狀送達至被告乙○○、被告甲○○中最後一人之翌日即98年11月17日起至上開建物拆除後
    ，並將上開部分之土地返還原告之日止，按月給付原告775
    元，為有理由，均應予准許。
肆、一造辯論、訴訟費用負擔之依據：民事訴訟法第385條第1項
    前段、第78條、第85條第1項前段。
中    華    民    國    98    年    12    月    29    日
                  民事第二庭    法  官  黃炫中
正本係照原本作成。
如對本判決上訴，須於判決送達後20日內向本院提出上訴狀。
中    華    民    國    98    年    12    月    29    日
                                書記官

司法院資訊處製作；財團法人民間司法改革基金會備份。
